臺灣花蓮地方法院民事判決   
110年度原訴字第48號
原      告  陳明進  住花蓮縣○○鄉○○村○○路○段000巷                      00○0號
訴訟代理人  鄭道樞律師(法扶律師)
被      告  林益立  住高雄市○○區○○里0鄰○○○路000                      巷0號

上列當事人間請求侵權行為損害賠償事件，本院於民國111年3月
16日言詞辯論終結，判決如下：
    主      文
原告之訴駁回。                                          訴訟費用由原告負擔。
    事實及理由
一、原告訴之聲明：被告應給付原告新臺幣(下同)54萬元，及自
    起訴狀繕本送達翌日起至清償日止，按年息百分之5計算之
    利息。主張：
(一)陳萬榮為原告之父親，被告為社團法人花蓮縣家庭照顧者關
    懷協會(下稱系爭協會)，設立於花蓮縣○○鄉○○村○○○街0號「
    慈雲教會」據點之長照服務人員；系爭協會於干城社區設立
    服務據點，服務對象主要為轄區內獨居者、身心障礙者等，
    設立目的為協助上開對象有自理生活之能力，具體服務項目
    分別為關懷訪視、電話問安、諮詢轉介服務、餐飲服務、健
    康促進活動、預防及延緩失能課程。於民國108年12月12日1
    0時許，被告在該上開據點辦理每日例行協助長者活動時，
    本應注意陳萬榮於進食時有無嗆噎之風險，惟其當日似因專
    注與其他工作人員討論工作，疏未注意陳萬榮逕自食用不易
    咀嚼軟化之芭蕉，因發生嗆噎意外，經急救後仍無法避免死
    亡結果。原告依民法第184條第1項前段、第192條、第194條
    規定請求被告賠償。
(二)本案被告保證人地位來源：
  1.被告為系爭協會所雇用，主要負責慈雲教會社區照顧關懷服
    務據點之承辦人員，協會之運作除依靠自籌財源以外，尚有
    經花蓮縣政府審核受照顧者人數及資格後，提供補助經費，
    是被告執行長期照顧業務之內容，應依長期照顧服務法第9
    條、第11條等規定，為受照顧者提供餐飲及營養服務、預防
    引發其他失能或加重失能之服務，長期照顧服務法及機構設
    立之目的，在於照顧失能者基本生活起居安全，是上開規定
    ，似可作為被告對於陳萬榮之生命、身體健康安全，負有保
    護義務之規定(保證人地位之來源)。
  2.被告於當日似因與其他志工討論工作，疏未注意陳萬榮擅自
    食用不易消化之芭蕉，導致嗆噎死亡事故發生。陳萬榮死亡
    之原因，經法務部法醫研究所鑑定結果，發現其呼吸道內確
    實有食物誤入阻塞，因缺牙無法充分將食物咀嚼粉碎，高齡
    吞嚥反射功能較差為老人嗆噎常見原因，造成嗆噎呼吸道堵
    塞窒息死亡，足徵陳萬榮死亡確實係因為年屆高齡，吞嚥功
    能顯然較常人貧弱，當逕自食用如不易咀嚼吞嚥之芭蕉時，
    自有堵塞呼吸道引起窒息相當程度之風險；而此適為被告身
    為社區長照人員，依上開長期照顧服務法之規定，於提供受
    照顧者飲食、營養或預防因引發失能等業務時，應控管及避
    免發生之事故類型。
  3.被告於刑事偵查程序中陳稱，長者自行攜帶零食或食物部分
    ，其等不會去掌控，只會看他們帶來的食物是否安全(例如
    有沒有毒)等語，足見被告就社區內之長者食用食物時是否
    有可能發生危險，為其等事先所得以預料，否則，何須看受
    照顧者帶來的食物是否有安全性？陳萬榮食用芭蕉雖然為一
    般水果，但芭蕉畢竟為不亦咀嚼消化之食物，年長者自行食
    用時，是否對於安全性全然無虞？或有其他防免嗆噎之措施
    ？應為被告等長期照顧人員應負責之業務內容。被告任憑陳
    萬榮食用不易咀嚼消化之芭蕉，所引起呼吸道堵塞之意外，
    能否謂其毫無防免之義務或疏虞過失，應有討論之空間。
  4.參照花蓮縣政府108年建立社區照顧關懷據點補助及輔導整
    合性實施計畫第肆項「補助原則」、第一條「據點具備服務
    項目」、第(一)款「據點應具備下述服務項目之三項功能」
    (3)餐飲服務(4)健康促進。併參酌花蓮縣政府社會處負責管
    理輔導系爭協會之承辦人徐裔茗，於109年7月22日訊問時證
    稱：(問：長照站申請補助計畫是否為該協會提出的計畫？)
    是。他們要提出計畫，縣政府才會補助。(問：Ｃ級為何含意
    ?）C級就是中央衛福部的規定，要包含5項的服務，包括提
    供關懷訪視、辦理電話問安諮詢服務、辦理餐飲服務、健康
    促進活動、預防延緩失能課程等5項。綜上可徵避免年長者
    因為功能退化，而肇致飲用食物時發生生命、身體健康之危
    險，應屬該協會服務範圍；被告為既然該據點之承辦人，對
    於陳萬榮缺牙無法完全咀嚼食物、吞嚥功能退化等原因，導
    致食用芭蕉時堵塞呼吸道，應有防免意外發生之義務。
(三)原告為陳萬榮之直系血親卑親屬，因陳萬榮死亡而支出喪儀
    及納骨塔費用總計19萬元。另原告因陳萬榮上開意外事故死
    亡，驟失至親難免精神上受有痛苦，請求精神慰撫金35萬元
    。以上總計損害賠償金額為54萬元。原告為初中畢業，名下
    無任何財產，目前沒有工作，倚賴每月國民年金5,000元度
    日。陳萬榮死亡後，原告曾受領花蓮縣政府社會處補助3萬
    元、中國國民黨花蓮縣黨部補助2萬元。
二、被告答辯聲明請求駁回原告之訴；如受不利判決願供擔保請
    准宣告免為假執行。辯稱：
(一)本件事實經過為：家屬在偵查案件訊問時曾表示其父親陳萬
    榮平時可以自行進食，香蕉亦會切塊給其食用，108年12月1
    2日發生意外時，不是提供餐飲的時間點，是陳萬榮肚子餓
    請楊許絲(同為據點的長輩)幫他拿芭蕉，案發當時我聽聞陳
    萬榮嗆噎聲後，立即對陳萬榮搶救並通報送醫，對於陳萬榮
    在據點內自行進食芭蕉，因呼吸道內食物誤入發生阻塞不幸
    致死一節，難認事前已有預見之可能，原告主張與事實不符
    。
(二)我為長照服務人員，服務於系爭協會設立於慈雲教會社區關
    懷據點，據點提供老人關懷訪視、電話問安、諮詢及轉介服
    務、餐飲服務、健康促進等多元服務，經費為政府補助，老
    人可自由參與且完全免費。社區照顧關懷據點是以社區營造
    及社區自主參與為基本精神，提供在地的初級預防照顧服務
    ，並非護理之家、長照中心等長照機構可擬。兩造間並未成
    立契約關係，我與陳萬榮及其家屬間，並無長期照顧契約關
    係，就本案據點服務範圍，係據點之場所管理、行政管理、
    課程安排，對於有關陳萬榮有自行食用芭蕉能力而食用芭蕉
    ，並非我所負責或承擔管理照顧之範圍。原告所引用長期照
    顧法第9條第1項規定項目第1、2、3款都是屬於收費項目，
    只有第4款家庭照顧支持者服務是不收費，但社區照顧關懷
    據點不是家庭照顧支持的項目，而是公益性質。
三、本院之判斷：
(一)原告主張其為陳萬榮之子，被告為系爭協會設立於花蓮縣○○
    鄉○○村○○○街0號慈雲教會據點之長照服務人員，108年12月1
    2日10時許，陳萬榮在該據點食用芭蕉時，發生嗆噎意外，
    經急救後仍無法避免死亡結果等情，提出戶籍資料、臺灣花
    蓮地方檢察署(下稱花檢署)相驗屍體證明書、109年度調偵
    字第111號不起訴處分書等為憑(卷23至32頁)，並經本院調
    閱前開偵查卷宗(含108年度相字第393號卷〈下稱相驗卷〉)，
    法務部法醫研究所(108)醫鑑字第1081102837號解剖報告書
    暨鑑定報告書載明：「鑑定結果：死者陳萬榮(20年5月1日
    生)，108年12月12日在進食芭蕉時因缺牙無法充分將食物咀
    嚼粉碎，高齡吞嚥反射功能較差，造成嗆噎呼吸道堵塞窒息
    死亡，死亡方式為『意外』。」(相驗卷121至128頁)，是上開
    事實堪信為真實。
(二)按因故意或過失，不法侵害他人之權利者，負損害賠償責任
    ，民法第184條第1項前段定有明文。所謂過失係指行為人雖
    非故意，但按其情節應注意並能注意而不注意，或對於構成
    侵權行為之事實，雖預見其能發生而確信其不發生者而言。
    是過失應具備預見可能性，而所謂能預見，係指依客觀情形
    有可能預見，並非指行為人主觀上確有預見。侵權行為損害
    賠償請求權是否成立，首先須就行為人之加害行為是否具有
    違法性為認定，若其行為具有違法性，始就主觀要件為審理
    。又所稱「加害行為」者，係指行為人自己有意識之身體動
    作而言，包括作為及不作為。惟如以不作為構成侵權行為，
    應以行為人具保證人地位而有作為義務為前提。蓋因無作為
    義務之不作為，並不違反義務，即無違法性，如有作為義務
    ，竟無作為而致發生損害，即因具違法性而構成侵權行為。
    而所謂「保證人地位」，不以法律明文規定為必要，亦不以
    危險前行為為限，尚包括自願承擔義務、依契約之約定、緊
    密生活共同體、危險共同體、特定危險源監督等，均具有「
    保證人地位」，應負有排除被害人危險之作為義務，如怠於
    排除被害人之危險而未盡作為義務，其不作為之舉自應具有
    違法性而應負侵權行為損害賠償責任。經查：
  1.系爭協會在慈雲教會設置社區照顧關懷據點，服務項目包含
    關懷訪視、電話問安諮詢轉介服務、餐飲服務、健康促進活
    動、預防及延緩失能課程，其中「餐飲服務」，係由據點針
    對服務轄區內獨居者、身心障礙者等對象，依區域特性及民
    眾需求，定期或不定期提供送餐或共餐等服務等情，有系爭
    協會建立社區照顧關懷據點並設置C級巷弄長照申請補助計
    畫、花蓮縣政府函可參(警詢卷57至67頁)。該據點相關費用
    ，經花蓮縣政府審核後提供補助，被告係該據點之承辦人。
    該據點是20名以上長者，每天都有開設據點，花蓮縣政府會
    補助該據點1個人的費用，該據點再去僱人，他們就僱用被
    告，其任用條件要有社工或照服員證照，被告經管該據點之
    場所管理、處理行政管理、課程安排等事務，此有花蓮縣政
    府社會處人員徐裔茗在偵查中證述足憑(花檢署109年度調偵
    字第111號卷53至55頁)。
  2.被告領有臺北市政府勞動局結業證明書(照顧服務員訓練課
    程含實習97小時)、初級救護技術員合格證書(附於花檢署10
    9年度偵字第327號卷15至17頁)。於陳萬榮發生嗆噎意外時
    ，被告立刻為陳萬榮實施哈姆立克急救，並呼叫另一名志工
    彭桂鈞幫忙打119，有被告、證人李新德、董月菊筆錄可佐(
    警詢卷11、43頁、調偵111號卷85-2、92頁)。再參花蓮縣消
    防局吉安分隊108年12月12日救護紀錄表、花蓮慈濟醫院診
    斷證明書(警詢卷93至97頁)，有關陳萬榮送醫過程，花蓮縣
    消防局(出勤單位：吉安91)於108年12月12日10時30分出勤
    ，同日10時36分到達現場，同日10時44分許離開現場，同日
    10時52分許送達醫院，救護紀錄表載明：「昏迷無主訴，噎
    到，現場人員有施行哈姆立克，91人員到場初評無意識無呼
    吸有脈搏，通氣測試吹不進，施予壓胸急救，再量脈搏頸動
    脈摸不到，即實施OHCA急救」、「進急救區急救時口中掉出
    2塊香蕉」。依上事證足認被告並無對陳萬榮遲延送醫之情
    形，即被告並無怠於排除被害人之危險而未盡作為義務情事
    ，自不構成原告所稱不作為之過失侵權行為。
  3.陳萬榮之子陳明進證稱，陳萬榮雙腳萎縮，行動不便坐輪椅
    ，並未與系爭協會簽立書面契約，只有雙方口頭約定，洗澡
    的部分有簽協議書；該據點提供服務的內容是周一至周五8
    時至12時在慈雲教會，跟其他長者一同聚集那裡，由照服員
    負責照顧。其父親(陳萬榮)平常自己可以吃(即不需要專人
    餵食)，香蕉會切塊給他吃等語(警詢卷27頁、相驗卷132、1
    33頁)。再依證人林玉花證稱，我看見陳萬榮叫楊許絲拿香
    蕉給他吃，楊許絲就拿香蕉給陳萬榮吃，我後來做我的勞作
    ，沒有看見他進食的情形(警詢卷36、37頁)；證人董月菊稱
    香蕉是村民提供的，時常有熱心村民會拿食物過去教會(警
    詢卷47頁)，並有系爭據點地上放置許多香蕉(或稱芭蕉)之
    照片可參(警詢卷71至73頁)。可見陳萬榮本可以自行進食，
    無須他人餵食，其在據點內進食芭蕉因呼吸道內食物誤入發
    生阻塞，難認被告事前有預見之可能，亦無從課以被告應注
    意、能注意而不注意之過失侵權行為責任。故原告依侵權行
    為法律關係請求被告賠償，難認有理。
四、從而，原告依民法第184條第1項、第192條、第194條規定請
    求如訴之聲明，為無理由，應予駁回。
五、訴訟費用負擔之依據：民事訴訟法第78條。
中　　華　　民　　國　　111 　年　　3 　　月　　31　　日
                          臺灣花蓮地方法院民事第一庭
                              法  官  楊碧惠
以上正本係照原本作成。
如不服本判決，應於送達後20日內，向本院提出上訴狀並表明上
 訴理由(均須按他造當事人之人數附繕本並繳納上訴裁判費)。 
如委任律師提起上訴者，亦應一併繳納上訴審裁判費。
中　　華　　民　　國　　111 　年　　3 　　月　　31　　日
                              書記官  吳琬婷